臺灣士林地方法院刑事判決
111年度簡上字第145號
上  訴  人  臺灣士林地方檢察署檢察官
被      告  郭楠均


上列上訴人因被告違反妨害自由案件，不服本院111年度審簡字
第571號111年7月26日第一審簡易判決（偵查案號：111年度偵字
第7065號），提起上訴，本院管轄之第二審合議庭判決如下：
    主  文
原判決關於刑之部分撤銷。
前項撤銷部分，郭楠均處有期徒刑伍月，如易科罰金，以新臺幣
壹仟元折算壹日。
    事實及理由
一、審理範圍：
    刑事訴訟法第348條規定：「（第1項）上訴得對於判決之一
    部為之。（第2項）對於判決之一部上訴者，其有關係之部
    分，視為亦已上訴。但有關係之部分為無罪、免訴或不受理
    者，不在此限。（第3項）上訴得明示僅就判決之刑、沒收
    或保安處分一部為之。」參諸同法第348條第3項規定立法理
    由，宣告刑、數罪併罰所定之應執行刑、沒收，倘若符合該
    條項的規定，已得不隨同其犯罪事實，而單獨成為上訴之標
    的，且於上訴人明示僅就刑上訴時，第二審法院即不再就原
    審法院所認定之犯罪事實為審查，而應以原審法院所認定之
    犯罪事實，作為論認原審宣告刑、執行刑及沒收妥適與否的
    判斷基礎。而依刑事訴訟法第455條之1第3項規定，上開規
    定於簡易判決之上訴準用之。本案依檢察官上訴書記載，係
    針對原審未論累犯及量刑部分提起上訴，依前述說明，本院
    審理範圍僅限於原判決之刑（包含刑之加重事由）部分，其
    餘檢察官未表明上訴即原審認定之事實（含所依憑之證據、
    理由）、罪名部分，不在上訴範圍。
二、本案據以審查原判決量刑有無違法不當之原審所認定犯罪事
    實及其罪名：
  ㈠原判決認定之犯罪事實：被告郭楠均與告訴人即代號AW000-H
    111111之成年女子（姓名、年籍詳卷）素不相識。被告基於
    強制之犯意，於民國111年2月26日凌晨4時44分許，在臺北
    市大同區南京西路25巷內尾隨告訴人，並在上址巷內8之1號
    前，自告訴人後方，以一手摀住告訴人嘴巴，另一手扣住告
    訴人頸部而環抱告訴人，再將告訴人強行拉往該處騎樓內，
    以此強暴方式，使告訴人行無義務之事，經告訴人抗拒後掙
    脫，被告始行離去。
  ㈡原判決認定之罪名：被告所犯為刑法第304條強制罪。　
三、檢察官上訴理由略以：
  ㈠累犯加重部分：
    本案被告前因妨害自由案件，經本院以110年度審簡字第54
    號判決處有期徒刑3月確定，並於110年9月8日易科罰金執行
    完畢。本案起訴後經原審法院逕以簡易判決處刑，雖無檢察
    官之參與，惟原審卷內已附有被告之全國刑案查註資料表及
    臺灣高等法院前案紀錄表等資料，可證被告前科及其判決執
    行情形符合累犯之要件；縱令原審認尚有不足，依最高法院
    110年度台上大字第5660號刑事裁定意旨，亦得依職權補充
    調查證據，或可以公函等方式曉諭檢察官是否主張或指出證
    明方法以為補強，詎原審捨此不為，逕改依簡易判決處刑而
    不論以累犯，與上述最高法院裁定意旨有違。
　㈡量刑過輕部分：
　　本案被告與告訴人並不相識，然被告卻意圖不軌，先尾隨獨
    自行走的告訴人，再以強暴方式拘束告訴人，強行拉往騎樓
    內，幸經告訴人奮力抵抗掙脫，始未發生進一步危害，可見
    被告犯罪手段惡劣；又衡酌告訴人於凌晨時間獨自行走於路
    上，卻突遭陌生人以強暴方式拖進騎樓，足認被告施行強制
    行為之時間、地點及態樣，均有高度的危險性，其行為對於
    告訴人身心造成巨大傷害，亦對於社會大眾造成安全感之動
    搖，應認其犯罪所生之危險及損害甚鉅，並不能與一般強制
    行為同等視之；再參酌被告前因強制性交案件，經本院以10
    0年度侵訴字第20號判決處有期徒刑7年2月確定，於105年12
    月28日縮刑假釋出監，並於107年7月15日保護管束期滿，未
    經撤銷視為執行完畢，又因前案經本院判決處有期徒刑3月
    確定，並於110年9月8日易科罰金執行完畢，其執行完畢未
    滿1年，隨即再為本案妨害自由犯行，是其慣性漠視他人身
    體及自由等權利，素行不佳，並對刑罰反應力薄弱；另參酌
    被告犯後於偵查中均未能承認犯行，遲至審理時始坦承犯罪
    ，惟仍未對告訴人表示歉意，亦未與告訴人達成和解，犯後
    態度難認有悛悔之意，並非良好；再衡以被告於前案中，係
    以言語恐嚇家庭成員，經本院判決處有期徒刑3月，然被告
    於本案中，係對陌生之告訴人以強行拉扯之強暴手法妨害自
    由，其犯罪情節及危害更甚於前案，惟原審未察及此，竟量
    處與前案相同之刑度，量刑顯屬過輕，恐難期能收矯治之效
    ，亦難謂符合罪刑相當原則及比例原則。
四、撤銷原判決刑部分之理由：　
　㈠原審經詳予調查後，認定被告犯行事證明確，因予論罪科刑
    ，固非無見。惟刑之量定，固為實體法上賦予法院得為自由
    裁量之事項，但此項職權之行使，並非得恣意為之，仍應受
    比例原則、平等原則、罪刑相當原則之支配，審酌刑法第57
    條所列各款應行注意事項及一切情狀為之，使輕重得宜，罰
    當其罪，以符合法律授權之目的，此即所謂自由裁量權之內
    部界限。查本案被告前於100年間，業因犯加重強制性交罪
    ，經本院以100年度侵訴字第20號判決處有期徒刑7年2月確
    定，於105年12月28日縮刑假釋出監，並於107年7月15日保
    護管束期滿，未經撤銷視為執行完畢；又於109年間，因犯
    恐嚇危害安全罪，經本院以110年度審簡字第54號判決處有
    期徒刑3月確定，於110年8月5日易科罰金執行完畢，有上開
    判決書、臺灣高等法院被告前案記錄表附卷可參（見本院11
    1年度簡上145號卷【下稱本院卷】第63頁至第68頁、第69頁
    至第73頁、第81頁至第89頁）。由上可知，被告縱經本院多
    次科以刑罰，仍漠視相關法令，屢次侵害他人自由權、身體
    權。再審酌本案被告之行為手段，是在凌晨時間，尾隨在巷
    弄內行走之行人即告訴人，再以強暴手段，將告訴人拉往騎
    樓內，其行為手段之惡性非輕，對於告訴人之自由權亦造成
    嚴重之侵害。又被告犯後雖坦承犯行，然迄未獲取告訴人之
    原諒或與告訴人達成民事上和解，亦未賠償告訴人之損失。
    是原審判決僅量處被告有期徒刑3月，量刑顯然過輕，難以
    完整評價被告本案行為所現惡性，亦難期使被告知所警惕，
    違反比例原則及罪刑相當原則，容有未當，是檢察官就此提
    起上訴部分，即有理由。
　㈡至檢察官上訴意旨固主張原審判決漏未依累犯規定加重被告
    刑度等語，然查：
　1.刑事訴訟法第161條第1項規定：「檢察官就被告犯罪事實，
     應負舉證責任，並指出證明之方法。」此為檢察官就被告
    有 罪事實應負實質舉證責任之概括性規定，非謂除有罪事
    實之 外，其他即可不必負舉證責任。此一舉證責任之範圍
    ，除犯 罪構成事實（包括屬於犯罪構成要件要素之時間、
    地點、手 段、身分、機會或行為時之特別情狀等事實）、
    違法性、有 責性及處罰條件等事實外，尚包括刑罰加重事
    實之存在及減 輕或免除事實之不存在。累犯事實之有無，
    雖與被告是否有 罪無關，然係攸關刑罰加重且對被告不利
    之事項，為刑之應 否為類型性之加重事實，就被告而言，
    與有罪、無罪之問題 有其相同之重要性（包括遴選至外役
    監受刑、行刑累進處遇 、假釋條件等之考量），自應由檢
    察官負主張及實質舉證責 任。法院於審酌被告是否適用累
    犯規定而加重其刑時，訴訟程序上應先由檢察官就前階段被
    告構成累犯之事實，以及後階段應加重其刑之事項，主張並
    具體指出證明方法後，法院才需進行調查與辯論程序，而作
    為是否加重其刑之裁判基礎。前階段構成累犯事實為檢察官
    之實質舉證責任，後階段加重量刑事項為檢察官之說明責任
    ，均應由檢察官分別負主張及具體指出證明方法之責。至檢
    察官所提出之證據資料，經踐行調查程序，法院認仍有不足
    時，是否立於補充性之地位，曉諭檢察官主張並指出證明方
    法，自得由事實審法院視個案情節斟酌取捨。檢察官若未主
    張或具體指出證明方法，法院因而未論以累犯或依累犯規定
    加重其刑，基於累犯資料本來即可以在刑法第57條第5款「
    犯罪行為人之品行」中予以負面評價，自仍得就被告可能構
    成累犯之前科、素行資料，列為刑法第57條第5款所定「犯
    罪行為人之品行」之審酌事項。於此情形，該可能構成累犯
    之前科、素行資料既已列為量刑審酌事由，對被告所應負擔
    之罪責予以充分評價，依重複評價禁止之精神，自無許檢察
    官事後循上訴程序，以該業經列為量刑審酌之事由應改論以
    累犯並加重其刑為由，指摘原判決未依累犯規定加重其刑違
    法或不當。又法院依簡易程序逕以簡易判決處刑者，因無檢
    察官參與，倘檢察官就被告構成累犯之事實及應加重其刑事
    項，未為主張或具體指出證明方法，受訴法院自得基於前述
    說明，視個案情節斟酌取捨（最高法院110年度台上字第566
    0號判決意旨參照)。
  2.本案起訴書之犯罪事實欄並未載明被告之累犯事實，且於論
    罪科刑部分亦未主張被告應依累犯規定加重其刑，檢察官於
    原審準備程序時亦未主張累犯之事實，更無就被告是否成立
    累犯，具體指出證明之方法（見本院111年度審易字第702號
    卷第66頁至第67頁），由原審法院踐行調查、辯論程序，衡
    諸前揭說明，難認檢察官就被告是否構成累犯，已盡其實質
    舉證責任。原審因而未認定被告為累犯，而係於量刑時審酌
    ：「被告前因強制性交案件，經本院以100年度侵訴字第20
    號判處有期徒刑7年2月確定，送監執行後，於民國105年12
    月28日縮刑假釋出監，並於107年7月15日保護管束期滿，未
    經撤銷假釋，其未執行之刑已以執行論；又因妨害自由案件
    ，經本院以110年度審簡字第54號判處有期徒刑3月確定，並
    於110年9月8日易科罰金執行完畢；其於受上開有期徒刑執
    行完畢後，5年以內再犯本件犯罪之素行情形」等事項，難
    認與法有違。至刑事訴訟法第163條第2項但書所指法院應依
    職權調查之「公平正義之維護」事項，依目的性限縮之解釋
    ，應以利益被告之事項為限，否則即與檢察官應負實質舉證
    責任之規定及無罪推定原則相牴觸，無異回復糾問制度，而
    悖離整體法律秩序理念。至案內存在形式上不利於被告之證
    據，檢察官未聲請調查，然如不調查顯有影響判決結果之虞
    ，且有調查之可能者，法院得依刑事訴訟法第273條第1項第
    5款之規定，曉諭檢察官為證據調查之聲請（最高法院101年
    度第2次刑事庭會議決議意旨參照）。被告構成累犯與否，
    本屬對被告不利之事項，依據上開最高法院刑事庭會議決議
    意旨，法院本不得依職權調查，則原審未認定被告構成累犯
    ，而僅將可能構成累犯之前科資料，作為其對被告量刑之審
    酌事由，並無違法之處。
　㈢據上，檢察官上訴意旨就指摘原審未論以累犯部分雖無理由
    ，惟原審判決就刑部分既有上開檢察官指摘量刑違反比例原
    則及罪刑相當原則之處，即屬無可維持，自應由本院將原審
    判決宣告刑部分予以撤銷改判。
五、爰以行為人之責任為基礎，審酌被告於凌晨時分見巷弄內獨
    自行走之告訴人，即尾隨告訴人後再伸手摀住告訴人嘴部並
    環抱告訴人，將告訴人拉往騎樓內，在告訴人試圖掙脫時，
    仍持續拉扯、環抱告訴人，其行為手段惡劣，並對告訴人造
    成嚴重之侵害，所為應予非難。再參以被告犯後雖坦承犯行
    ，然迄未獲取告訴人之原諒或與告訴人達成民事上和解，亦
    未賠償告訴人之損失之犯後態度。暨被告於本案行為前已有
    上述因加重強制性交罪、恐嚇危害安全罪經本院判處罪刑之
    紀錄，臺灣高等法院被告前案紀錄表附卷可查（見本院卷第
    81頁至第89頁），並審酌被告犯罪動機、目的、自述為高職
    畢業之智識程度、未婚，患有焦慮、憂鬱症等疾病，目前在
    旅行社簽證中心工作之家庭經濟及生活狀況（見本院111年
    度審易字第702號卷第67頁、本院卷第55頁）等一切情狀，
    量處如主文第2項所示之刑，並諭知易科罰金之折算標準
據上論斷，應依刑事訴訟法第455條之1第1項、第3項、第368條
、第369條第1項前段、第299條第1項前段，判決如主文。
本案經檢察官黃仙宜提起公訴，檢察官江玟萱提起上訴，檢察官
王芷翎到庭執行職務。
中　　華　　民　　國　　111 　年　　12　　月　　6 　　日
                  刑事第五庭  審判長法  官  蔡明宏
　　　　　　　　　　                法  官  陳銘壎
　　　　　　　　　　                法  官  李昭然
以上正本證明與原本無異。
本判決不得上訴。
                                    書記官  江定宜
中　　華　　民　　國　　111 　年　　12　　月　　7 　　日
附錄本判決科刑法條全文：
中華民國刑法第304條
以強暴、脅迫使人行無義務之事或妨害人行使權利者，處3年以
下有期徒刑、拘役或9千元以下罰金。
前項之未遂犯罰之。